臺灣高等法院民事判決　九十一年度勞上易字第一六號
　　　上　訴　人　寶淞實業股份有限公司
　　　法定代理人　江慶忠
　　　被上訴人　　乙○○
　　　　　　　　　甲○○
右當事人間給付工資等事件，上訴人對於中華民國九十一年一月二十四日臺灣板橋地
方法院九十年度勞訴字第二三號第一審判決提起上訴，本院判決如左：
    主    文
原判決關於命上訴人給付被上訴人乙○○超過新臺幣壹拾萬伍仟柒佰柒拾元部分，
及給付被上訴人甲○○超過陸萬捌仟佰肆拾伍元部分，以及該部分假執行之宣告，
暨訴訟費用部分之裁判均廢棄。
右開廢棄部分，被上訴人在第一審之訴及其假執行之聲請均駁回。
其餘上訴駁回。
第一、二審訴訟費用由上訴人負擔十分之三，由餘由被上訴人乙○○負擔十分之四，
甲○○負擔十分之三。
    事實及理由
一、被上訴人起訴主張：被上訴人乙○○、甲○○（原名鄭金葉，於民國八十九年七
    月十二日改名）分別自八十一年四月十六日、八十五年五月十六日起受僱於上訴
    人，數年來在工作上可謂不遺餘力，未敢有絲毫懈怠，詎上訴人竟於八十九年十
    二月三十日未經被上訴人同意即張貼公告調降被上訴人之工資，於九十年二月十
    九日並為實施無薪休假之公告，經提出異議，上訴人均要求被上訴人先工作，過
    一段時間再補發短少工資，嗣被上訴人見上訴人一再拖延，乃於九十年三月初向
    臺北縣勞工局申請調解，經臺北縣勞工局於九十年四月十六日協調後，上訴人仍
    執意調降被上訴人之工資，且不補發短發之工資，上訴人公司之負責人江慶忠並
    於會後告知被上訴人不得再回去工作，倘被上訴人膽敢再回去工作，將不會給被
    上訴人有好日子過云云，至此被上訴人始知悉上訴人減薪之真意，被上訴人憚於
    上訴人之淫威，不敢再回去工作，又惟恐上訴人以曠職為藉口，逼退被上訴人，
    故被上訴人迫於無奈乃於九十年四月十六日依勞動基準法第十四條第一項第六款
    規定於法定期間內終止勞動契約。爰依勞動基準法之規定，請求上訴人給付乙○
    ○資遣費新臺幣（下同）三十二萬九千一百十二元、積欠之工資二萬八千零三十
    七元、短發之工資五萬三千一百六十元、特別休假未休之工資三萬二千九百十三
    元；及依勞工保險條例第七十二條之規定，請求給付因上訴人將被上訴人之應投
    保金額以多報少，致被上訴人少領之失業給付差額一萬一千七百六十五元；給付
    被上訴人甲○○資遣費十四萬五千九百七十一元、積欠之工資二萬二千七百七十
    元、短發之工資三萬二千七百元、特別休假未休之工資一萬九千三百零五元；及
    依勞工保險條例第七十二條之規定，請求給付因上訴人將被上訴人之應投保金額
    以多報少，致被上訴人少領之失業給付差額一萬一千八百四十元等情〔原審判命
    上訴人給付乙○○四十三萬四千八百八十五元（其中資遣費部分為三十二萬九千
    一百十二元，積欠工資部分為一萬八千二百八十五元，短發之工資部分為四萬二
    千八百十元，特別休假未休之工資部分為三萬二千九百十三元，及失業給付差額
    部分一萬一千七百六十五元）；給付甲○○二十二萬四千六百六十八元（其中資
    遣費部分為十四萬五千九百七十一元，積欠工資部分為一萬四千八百五十元，短
    發工資部分二萬二千三百五十元，特別休假未休之工資部分為一萬九千三百零五
　　元，失業給付差額部分為一萬一千八百四十元）；及均自本件起訴狀繕本送達上
　　訴人之翌日即九十年七月十八日起至清償日止，按週年利率百分之五計算利息，
　　並駁回被上訴人其餘請求，未據被上訴人聲明不服〕。並聲明上訴駁回。
二、上訴人則以：上訴人由於近年來營業虧損、業務緊縮，原欲依勞動基準法第十一
    條規定資遣部份員工，惟慮及時局經濟不景氣，員工離職後恐因無工作而影響生
    計，遂於八十九年底、九十年初與員工商量以減薪方式度過難關，並公告減薪事
    宜，被上訴人亦從九十年一月起連續三個月按月依減薪方案領取薪津無訛，上訴
    人實非「片面」、「無故」扣減工資。而被上訴人於八十九年十二月三十一日即
    已知悉調降工資一事，並按月領訖九十年一、二及三月份調降過之工資無訛，卻
    遲至九十年四月十六日始以此為由主張依勞動基準法第十四條第一項第六款規定
    終止契約，已逾同法第十四條第二項之法定三十日期間，自不生終止契約之效力
    則被上訴人據以請求資遣費等費用，即屬無據。縱被上訴人得請求資遣費等給付
    ，被上訴人所提平均工資計算非以事由發生之當日前六個月內所得工資總額為計
    算基準，而係用八十九年度下半年工資作為計算基準，計算基礎顯有錯誤。又特
    別休假部分，如員工未休完，則上訴人即於當年度年終結算，將未休完之天數改
    以現金方式給付，故被上訴人亦不得請求特別休假未休之部分等語置辯。並聲明
    (一)原審不利於上訴人之部分廢棄。(二)被上訴人在原審之訴及假執行之聲請均駁回
    。
三、兩造不爭執之事實：
    被上訴人乙○○、甲○○分別自八十一年四月十六日、八十五年五月十六日起受
    僱於上訴人，上訴人於八十九年十二月三十日張貼公告調降被上訴人之工資，於
    九十年二月十九日並為實施無薪休假之公告，而被上訴人於九十年一、二、三月
    所領取之工資均較八十九年年底之前之每個月之工資為少，嗣經被上訴人於九十
    年三月初向臺北縣勞工局申請調解，經臺北縣勞工局於九十年四月十六日召開協
    調會，有公告單、工資單等影本在卷可稽，並為兩造所不爭執，堪信為真實。
四、被上訴人主張上訴人於八十九年十二月三十日未經被上訴人同意張貼公告調降被
    上訴人之工資，於九十年二月十九日並為實施無薪休假之公告，經提出異議，上
    訴人均要求被上訴人先工作，過一段時間再補發短少工資，嗣被上訴人見上訴人
    一再拖延，乃於九十年三月初向臺北縣勞工局申請調解，經臺北縣勞工局於九十
    年四月十六日召開協調會後始知悉上訴人減薪之真意，而有勞動基準法第十四條
    第一項第六款終止勞動契約之情事，故被上訴人於九十年四月十六日發函上訴人
    以終止兩造間之勞動契約，未逾同法第十四條第二項之法定三十日期間，並依同
    條第四項規定準用同法第十七條之規定，請求上訴人發給資遣費等語。上訴人則
    以被上訴人於八十九年十二月三十一日即已知悉調降工資一事，並按月領訖九十
    年一、二及三月份調降過之工資無訛，卻遲至九十年四月十六日始以此為由主張
    依勞動基準法第十四條第一項第六款規定終止契約，已逾同法第十四條第二項之
    法定三十日期間，自不生終止契約之效力云云。按雇主違反勞動契約或勞工法令
    致有損害勞工權益之虞者，勞工得不經預告終止契約，勞動基準法第十四條第一
    項第六款固有明文，然依上開規定終止契約，應自知悉其情形之日起，三十日內
    為之，同條第二項亦有明文規定。查據兩造不爭執之上訴人於八十九年十二月三
　　十日所為之公告記載「(一)隨著經濟不景氣之關係本公司九十年度工資調整如左、
　　、、(二)作業員日薪統一調為六百五十元其餘以工作津貼責任津貼補足至八百元整
　　其他條文不變。(三)公司今年度虧損狀態待景氣有所改善正常運作再以獎金或其他
　　方式調整。」等語（見原審卷第十八頁），且被上訴人亦不否認按月領訖九十年
　　一、二及三月份調降過之工資，惟被上訴人遲至九十年四月十六日始向上訴人以
　　存證信函為終止勞動契約之意思表示，顯已逾三十日之除斥期間。被上訴人雖稱
　　經臺北縣勞工局於九十年四月十六日召開協調會後始知悉上訴人減薪之真意，而
　　有勞動基準法第十四條第一項第六款終止勞動契約之情事云云，然據被上訴人於
　　九十年三月十二日向臺北縣政府勞工局所提申訴書載明：「寶淞實業股份有限公
　　司（即上訴人），在民國年月日，貼出此張公告：：：公司未經勞工之同
　　意，於90年２月５日發薪，『公司自行調降勞工之工資』，申訴人的工資確實由
　　日薪1150元降到650元，且降薪之幅度達百分之五十，更屬不合理」等語，有臺
　　北縣政府北府勞資字第○九一○四一八四八五號函所檢附之「乙○○、甲○○與
　　寶淞實業股份有限公司之間勞資爭議個案之相關文件」在卷可稽（見本院卷第五
　　十七頁），顯見被上訴人至遲於九十年三月十二日即已知悉上訴人片面調降工資
　　，有勞動基準法第十四條第一項第六款之雇主違反勞動契約之事由。另上訴人雖
　　曾有減薪後之差額以後再補，等景氣好之後，再調回去等語之陳述，惟上訴人抗
　　辯其意思係指以別的方式為補貼，不是回復薪資為原標準等語，查上訴人明確為
　　前揭調降工資之意思表示，如前所述，且依前揭公告第(三)點內容係明白表示將來
　　以「獎金或其他方式調整」等語，均係指於將來景氣好轉時，以獎金或其他方式
　　補差額，及調整工資，乃以將來景氣好轉為調整工資之條件，核與上訴人前揭陳
　　述相符，顯係上訴人前揭陳述係就將來景氣恢復之不確定之事而言，對於以前揭
　　公告為調降工資之意思表示，不生影響，是被上訴人以上訴人前揭陳述，主張渠
　　等於經臺北縣政府為勞資爭議協調時，始知調降工資之真意云云，委無可取。是
　　被上訴人於逾三十日之除斥期間後，始主張依勞動基準法第十四條第一項第六款
　　之規定終止契約，難謂有據，從而渠等依同法第十七條規定請求上訴人發給資遣
　　費，即非正當。
五、被上訴人主張上訴人應給付短發之工資部分：
    被上訴人主張上訴人於八十九年十二月三十日片面張貼公告調降被上訴人之工資
    ，於九十年二月十九日並為實施無薪休假之公告，而被上訴人於九十年一、二、
    三月所領取之工資均較八十九年年底之前之每個月之工資為少，故應按上訴人調
    降工資前之六個月平均工資計算，上訴人短發之工資，總計乙○○減少四萬二千
    八百十元（乙○○於起訴時請求五萬三千一百六十元，原判決認定短發之工資金
    額為四萬二千八百十元，並駁回其餘請求，乙○○未聲明不服，是超過部分不在
    本院審理範圍），甲○○減少二萬二千三百五十元（甲○○於起訴時請求三萬二
    千七百元，原判決認定短發之工資金額為二萬二千三百五十元，並駁回其餘請求
    ，甲○○未聲明不服，是超過部分不在本院審理範圍），上訴人應予補發等語。
    上訴人辯稱由於近年來營業虧損、業務緊縮，原欲依勞動基準法第十一條規定資
    遣部份員工，惟慮及時局經濟不景氣，員工離職後恐因無工作而影響生計，遂於
    八十九年底、九十年初與員工商量以減薪方式度過難關，並公告減薪事宜，被上
    訴人亦從九十年一月起連續三個月按月依減薪方案領取薪津無訛，上訴人實非「
    片面」、「無故」扣減工資云云。上訴人調降被上訴人之工資，業如前述，且上
    訴人亦未為證明被上訴人同意其調降工資，而工資為勞動契約之一部，非經勞工
    同意不得任意減少，上訴人復未能證明被上訴人同意，自不能以被上訴人消極領
    取調降後之工資，即謂被上訴人同意上訴人之調降工資行為，上訴人片面調降工
    資之行為，對於被上訴人並不生拘束力，堪以認定。又本件上訴人於九十年一月
    起片面無故扣減被上訴人之工資，是被上訴人主張以九十年一月前六個月（即未
    減薪時）所得工資總數計算平均工資，始為合理、合法等語，為上訴人所不爭執
    ，且被上訴人之工資每月並非一致，則被上訴人主張以減薪前六個月之平均工資
    ，計算其短發之工資，應屬允當。茲計算短發之工資如次：
  1.被上訴人乙○○部分：
    (1)乙○○主張其係於八十一年四月十六日起受僱於上訴人，至九十年四月十六日
      止之年資為九年，將其於九十年一月前六個月即八十九年七至十二月所領之工
      資扣除中秋節獎金、全勤獎金、交通津貼、工作津貼等非屬勞動代價亦非經常
      性給與之項目，可得其八十九年七月之工資為三萬五千六百五十元、八十九年
      八月之工資為三萬六千九百五十元、八十九年九月之工資為三萬九千七百三十
      五元、八十九年十月之工資為三萬五千六百五十元、八十九年十一月之工資為
      三萬五千七百七十元、八十九年十二月之工資為三萬五千六百五十元，共計二
      十一萬九千四百零五元，平均日薪為一千二百十九元，平均月薪為三萬六千五
      百六十八元等情，業據提出工資明細為證，並為上訴人所不爭執，堪信為真實
      。
    (2)乙○○主張上訴人於九十年一月僅給付工資二萬一千元，於九十年二月僅給付
      工資二萬一千七百五十元，於九十年三月僅給付工資二萬四千一百五十元等情
      ，為上訴人所不爭執，是上訴人於九十年一月短發一萬六千七百八十九元（計
      算式：1,219×31－21,000＝16,789）、於九十年二月短發一萬二千三百八十
      二元（計算式：1,219×28－21,750＝12,382）、於九十年三月短發一萬三千
      六百三十九元（原判決誤載為一萬七千二百零四元，計算式：1,219×31－
      24,150＝13,639），合計四萬二千八百十元。
  2.被上訴人甲○○部分：
    (1)甲○○主張其係於八十五年五月十六日即受僱於上訴人，至九十年四月十六日
     止之年資為四年又十一個月。而如前所述本件以九十年一月前六個月（即未減
     薪時）所得工資總數計算平均工資，將其於九十年一月前六個月即八十九年七
     至十二月所領之工資扣除中秋節獎金、全勤獎金、交通津貼、工作津貼等非屬
     勞動代價亦非經常性給與之項目，可得其八十九年七月之工資為二萬九千四百
     五十元、八十九年八月之工資為二萬九千四百元、八十九年九月之工資為三萬
     一千八百八十五元、八十九年十月之工資為二萬九千四百五十元、八十九年十
     一月之工資為二萬八千五百元、八十九年十二月之工資為二萬九千四百五十元
     ，共計十七萬八千一百三十五元，平均日薪為九百九十元，平均月薪為二萬九
     千六百八十九元（按平均月薪應係二萬九千七百元，即九百九十元乘以三十日
     之總數，惟甲○○以較少於平均月薪之金額為請求）等情，業據提出工資明細
     為證，並為上訴人所不爭執，堪信為真實。
   (2)甲○○主張上訴人於九十年一月僅給付工資二萬一千元，於九十年二月僅給付
     工資二萬一千六百元，於九十年三月僅給付工資二萬四千一百五十元等情，為
     上訴人所不爭執，是上訴人於九十年一月短發九千六百九十元（計算式：990×
     31－21,000＝9,690）、於九十年二月短發六千一百二十元（計算式：990 ×28
     －21,600＝6,120）、於九十年三月短發六千五百四十元（計算式：990×31－
     24,150＝6,540），合計二萬二千三百五十元。
六、被上訴人主張渠等於九十年四月十五日終止兩造間之勞動契約，而上訴人迄今未
    給付渠等九十年四月一日至十五日之工資，乙○○部分為一萬八千二百八十五元
    ，甲○○部分為一萬四千八百五十元等語，查兩造間之勞動契約業為被上訴人終
    止，且上訴人迄今未發給終止前之九十年四月一日至十五日之工資，已據上訴人
    自認在卷（見原審卷第一四五頁），而上訴人自九十年一月起，即片面扣減乙○
    ○、甲○○工資，且乙○○之平均工資為每日一千二百十九元，甲○○為每日九
    千九十元，業如前述，上訴人應給付乙○○自九十年四月一日至十五日之工資為
    一萬八千二百八十五元（計算式：1,219×15＝18,285）。，又上訴人應給付甲
    ○○自九十年四月一日至十五日之工資為一萬四千八百五十元（計算式：990×
    15 ＝14,850）。
七、被上訴人主張上訴人應給付特別休假未休之工資部分：
    按勞工在同一雇主或事業單位，繼續工作滿一定期間者，每年應依左列規定給予
    特別休假：一一年以上三年未滿者七日；二三年以上五年未滿者十日；三五年以
    上十年未滿者十四日；四十年以上者，每一年加給一日，加至三十日為止。而工
    資應由雇主照給；雇主經徵得勞工同意於休假日工作者，工資應加倍發給；因季
    節性關係有趕工必要，經勞工或工會同意照常工作者，亦同，勞動基準法第三十
    八、三十九條定有明文。次按特別休假因年度終結或終止契約而未休者，其應休
    未休之日數，雇主應發給工資，同法施行細則第二十四條第三款亦有明文。乙○
    ○、甲○○主張上訴人未依前揭規定，加倍給付工資，是應給付其特別休假未休
    之工資，分別為三萬二千九百十元、一萬九千三百零五元等語，上訴人則抗辯被
    上訴人未休完之特別休假，其於各當年度終時，即已結算，並將未休完之天數改
    以現金方式給付被上訴人，故被上訴人不得請求特別休假未給付之工資云云。按
    「請求履行債務之訴，原告就其所主張債權發生原因之事實，固有舉證之責任，
    若被告自認此項事實而主張該債權已因清償而消滅，則清償之事實，應由被告負
    舉證之責任，此觀民事訴訟法第二百七十七條之規定自明。」（最高法院二十八
    年度上字第一九二０號判例要旨參照）。查，被上訴人乙○○主張其於八十八年
    四月十六日至九十年四月十五日期間共有二十八日之特別休假；甲○○主張其於
    八十八年五月十六日至九十年四月十五日期間，應有二十日之特別休假，為上訴
    人所不爭執，堪信為真實。茲計算上訴人應給付之金額如次：
  (一)被上訴人乙○○部分：
    乙○○主張前揭二十八日之特別休假，其僅於八十八年八月九日及同年月二十五
    日各休假半天，其至九十年四月十六日止，尚有二十七日未休之特別休假，上訴
    人雖業已給付一倍工資予乙○○，惟揆諸前揭規定，特別休假應休而未休之日數
    應由雇主給付二倍工資，則上訴人就此部分應再給付乙○○三萬二千九百十三元
    （計算式：1,219×27＝32,913）等語，並提出八十八年八月份之薪俸袋影本為
    證（見原審卷第六十六頁），堪信為真實。上訴人雖抗辯其員工特別休假未休完
    部分，即於當年度年終結算，將未休完之天數，改以現金方式給付，且不知乙○
    ○未休之特別休假二十七日如何計算，況乙○○之薪俸袋上記載「未休完年假，
    四點五天，五千一百七十五元」等語，應予扣除該休假天數之云云。惟被上訴人
    乙○○主張該記載之「年假」係指農曆春節應放假日，該天數是該假期去工作之
    天數，與特別休假無關等語，為上訴人所不爭執，復未能就其業已將未休完之天
    數，改以現金方式給付乙節，舉證以實其說，是上訴人之前揭抗辯，均委無可取
    。
  (二)被上訴人甲○○部分：
    甲○○主張前揭二十日特別，其僅於八十八年十二月三日休假半天，故其至九十
    年四月十六日止，共有十九點五日未休之特別休假，上訴人雖業已給付一倍工資
    予甲○○，惟揆諸前揭規定，特別休假應休而未休之日數應由雇主給付二倍工資
    ，則上訴人就此部分應再給付甲○○一萬九千三百零五元（計算式：990×19.5
    ＝19,305）等語，並提出其八十八年十二月份之薪俸袋影本為證（見原審卷第七
    十七頁），堪信為真實。上訴人雖抗辯其業於當年度年終結算時，業已將未休完
    之特別休假天數，改以現金給付，且甲○○之薪俸袋亦有「未休完年假，三點五
    天，三千三百二十五元」等語，應扣除該休假天數云云。惟上訴人對於甲○○所
    為前揭「年假」之記載係指農曆春節假期，與特別休假無關等語，未為爭執，且
    未能證明其業已與甲○○結算該特別休假，並以現金給付乙節，是其抗辯委無可
    取。
八、被上訴人主張上訴人應給付因上訴人將被上訴人之應投保金額以多報少，致被上
　　訴人少領之失業給付金額部分：按投保單位將投保工資金額以多報少，勞工因此
　　所受損害，應由投保單位賠償之，勞工保險條例第七十二條第二項定有明文。次
　　按失業給付每月發給一次，按申請人離職辦理勞工保險退保之當月起前六個月平
　　均月投保工資百分之六十發給；失業給付之發給期間以六個月為限，勞工保險失
　　業給付實施辦法第九條第一項、第十條前段分別定有明文。查：
  (一)被上訴人乙○○部分：
    乙○○主張上訴人僅以三萬三千三百元做為月投保工資，業據提出被保險人異動
    資料影本為證（見原審卷第八十四頁），並為上訴人所不爭執，堪信為真實。而
    乙○○平均月薪係三萬六千五百六十八元，已如前述，則乙○○請求上訴人賠償
    月投保工資以多報少之損害，為有理由。依勞工保險失業給付實施辦法第九條第
    一項、第十條前段之規定，上訴人自應賠償乙○○一萬一千七百六十五元〔計算
    式：（36,568－33,300）×60%×6＝11,765（小數點以下四捨五入）〕。
  (二)被上訴人甲○○部分：
    甲○○主張上訴人僅以二萬六千四百元做為月投保工資，業據提出勞工保險被保
    險人投保資料表影本為證（見原審卷第八十五頁），並為上訴人所不爭執，堪信
    為真實。而甲○○平均月薪係二萬九千六百八十九元，已如前述，則甲○○請求
    上訴人賠償月投保工資以多報少之損害，為有理由。依勞工保險失業給付實施辦
    法第九條第一項、第十條前段之規定，上訴人自應賠償甲○○一萬一千八百四十
    元〔計算式：（29,689－26,400）×60%×6＝11,840（小數點以下四捨五入）〕
    。
九、從而，上訴人各應給付予被上訴人乙○○十萬五千七百七十三元、甲○○六萬八
　　千三百四十五元。
十、綜上所述，被上訴人本於勞動契約之法律關係，請求上訴人給付被上訴人乙○○
　　四十四萬五千二百三十五元，被上訴人甲○○二十二萬四千六百六十六元，及均
　　自本件起訴狀繕本送達上訴人之翌日即九十年七月十八日起至清償日止，按週年
　　利率百分之五計算之利息，於應給付被上訴人乙○○十萬五千七百七十三元、被
　　上訴人甲○○六萬八千三百四十五元，及均自九十年七月十八日起算之法定遲延
　　利息，為有理由，應予准許。逾此所為請求，為無理由，應予駁回。上開應准許
　　部分，兩造分別陳明願供擔保請求為准、免假執行之宣告，原審爰定擔保金額，
　　分別宣告之，並無不合。原審就超過上開應准許部分，為上訴人敗訴之判決，並
　　為假執行之宣告，自有未洽。上訴意旨就此部分指摘原判決不當，求予廢棄改判
　　，為有理由。至於上開應准許部分，原審判命上訴人給付，並為假執行之宣告，
　　核無違誤，上訴意旨仍執陳詞，指摘原判決不當，求予廢棄，為無理由，應駁回
　　其上訴。
十一、本件事證已臻明確，兩造其餘攻擊防禦方法及舉證，核與判決結果不生影響，
　　　遂毋庸一一論列，附此敘明。
十二、據上論結，本件上訴為一部有理由，一部無理由，依民事訴訟法第四百五十條
　　　、第四百四十九條第一項、第七十九條但書，判決如主文。
中　　　華　　　民　　　國　　九十一　　年　　　九　　　月　　十七　　日
　　　　　　　　　　　　　　勞　工　法　庭
　　　　　　　　　　　　　　　　　審判長法　官　劉　靜　嫻
　　　　　　　　　　　　　　　　　　　　法　官　陳　昆　煇
　　　　　　　　　　　　　　　　　　　　法　官　吳　光　釗
右正本依原本作成。
不得上訴。
中　　　華　　　民　　　國　　九十一　　年　　　九　　　月　　十七　　日
　　　　　　　　　　　　　　　　　　　　書記官　于　　　誠
